臺灣高等法院臺南分院民事判決　九十年度上易字第一六六號　ｅ
　　　上　訴　人　乙　　　○
　　　被上訴人　　甲　○　○
右當事人間請求清償債務事件，上訴人對於中華民國九十年九月十一日臺灣雲林地方
法院八十九年度訴字第四六五號第一審判決提起上訴，本院判決如左：
　　　主　　　文
上訴駁回。
第二審訴訟費用由上訴人負擔。
　　　事 　　 實
甲、上訴人方面：
　一、聲明：求為判決：
  　(一)原判決廢棄。
    (二)被上訴人於第一審之訴駁回。
　　(三)第一、二審訴訟費用由被上訴人負擔。
　二、陳述：除與原判決記載相同者，茲引用之外，補稱：
　　(一)被上訴人就其所請求系爭金額之理由，係以上訴人稱同意將雲林縣東勢鄉○○
      段四三九之一二號土地出賣後，每坪贈與一萬元給被上訴人，而上訴人在八十
      五年一月十二日將該筆土地出賣後，即應給付九十七萬一千元，嗣徵得被上訴
      人同意，暫不給付該筆金額，並表示願意在八十七年二月八日給付給被上訴人
      云云，此為被上訴人所杜撰。
    (二)被上訴人主張上訴人之所以同意贈與系爭金額，係因被上訴人之前夫黃炳欽在
　　　八十二年六月有向台南中小企業銀行崙背分行借款一百萬元，利息錢均係由其
　　　繳付，故上訴人夫妻同意以此金額補貼其損失云云，顯與常理不合。蓋該借款
　　　人既係被上訴人之夫，依常理，渠等既為成年且共組家庭，由夫妻共同負擔本
　　　息之攤還洵屬當然之理，豈有妻繳納利息後，父母尚須負責賠償媳婦損失之理
　　　。
    (三)又該筆借款僅為一百萬元整，縱該借款之利息係由被上訴人支付。然查自該筆
      借款起算日八十二年六月迄八十四年十、十一月間共不過二年餘，其利息之支
      出遠低於本案系爭九十七萬一千元之金額。上訴人縱有補償被上訴人之損失亦
      絕非系爭金額之多。顯見被上訴人所述，與常情相悖。
    (四)被上訴人陳述上訴人曾於八十五年二月八日持一百多萬元至被上訴人家中，因
      訴外人黃國城選舉之需，必須先使用該筆金錢，於徵得其同意後，便直接拿到
      斗六黃國城競選總部云云，惟查，上訴人於八十四年間即中風兩次其行動即已
      不便，如何獨自一人前往銀行提領該筆一百餘萬元之金額？又如何一人將該筆
      金額拿至斗六？被上訴人身為媳婦又何以忍心由行動不便之上訴人一人持鉅款
      往返東勢至斗六？又如訴外人黃國城選舉有需，上訴人何不直接匯款至黃國城
      之競選帳戶，猶須持之至被上訴人家中，徵其同意後，又獨自一人行動不便地
      拿到斗六？
    (五)被上訴人指稱，上訴人夫妻同意上開土地出賣後，將每坪一萬元贈與被上訴人
      ，同意補償被上訴人繳納黃炳欽貸款利息之損失，何以均無任何字據證明？唯
      獨本次被上訴人始立字據？
    (六)被上訴人於原審九十年八月七日之調查中陳稱，該款項係上訴人於八十五年二
      月八日取得販售土地尾款，而攜帶該款項至被上訴人住宅，因黃國城選舉需要
      ，須先為挪用云云，然依證人黃國城於　鈞院九十年十一月二十六日之調查中
      供稱，該筆土地買賣之尾款是由其本人與上訴人共同到代書處拿的，共約五、
      六百萬元等語得知，被上訴人所言顯與事實不符。
    (七)被上訴人所述既與常理及事實相悖，而上開原審所認定之事實，無非係依據被
      上訴人上開顯有瑕疵之供述，又被上訴人就此並無提出任何其他證據以明其實
      ，則原審判決未能詳查，遽以被上訴人上開顯有瑕疵之供述為認定事實之基礎
      ，顯於法有違。
　三、證據：除援引第一審所提之證據外，另聲請傳訊證人楊秀桃、黃炳欽、黃國城
　　　並提出診斷證明書影本乙份。
乙、被上訴人方面：
　一、聲明：求為判決：
  　(一)上訴駁回。
    (二)第二審訴訟費用由上訴人負擔。
　二、陳述：與原判決記載相同，茲予引用。
  三、證據：援用第一審所提證據，並提出台灣雲林地方法院檢察署九十年偵字第二
　　　六三五號不起訴處分書影本一件、照片二幀。
丙、本院方面：依職權向台灣雲林地方法院檢察署借調九十年偵字第二六三五號卷及
　　向雲林縣台西地政事務所調取東勢鄉○○段四三九之十二號土地於八十五年間由
　　乙○移轉所有權登記於楊明憲之相關資料影本。
    　理　　　由
一、本件上訴人上訴意旨無非以：被上訴人就其所請求系爭金額之理由，係被上訴人
    所杜撰。被上訴人主張上訴人之所以同意贈與系爭金額，係因被上訴人之前夫黃
    炳欽在八十二年六月有向台南中小企業銀行崙背分行借款一百萬元，利息錢均係
    由其繳付，故上訴人夫妻同意以此金額補貼其損失云云，顯與常理不合，上訴人
    縱有補償被上訴人之損失亦絕非系爭金額之多。顯見被上訴人所述，與常情相悖
    ，上訴人於八十四年間即中風兩次其行動即已不便，如何獨自一人前往銀行提領
    該筆一百餘萬元之金額？又如何一人將該筆金額拿至斗六？又依證人黃國城於
    鈞院九十年十一月二十六日之調查中供稱，該筆土地買賣之尾款是由其本人與上
    訴人共同到代書處的，共約五、六百萬元等語得知，被上訴人所言顯與事實不符
　　等語，被上訴人則以上訴人之答辯均非實在資為抗辯。
二、惟查：
　(一)上訴人所指訴外人黃炳欽在八十二年六月間向台南中小企業銀行崙背分行借款一
    百萬元，利息錢均係由被上訴人繳付，借款人雖係被上訴人之前夫黃炳欽，被上
    訴人與之共組家庭依諸常理，由夫妻共同負擔本息之攤還，固理所當然，然由妻
    繳納利息後，為父母者補貼媳婦損失亦屬事所恆有，至於補貼金額之多寡；自可
    依約定而為。
  (二)上訴人與被上訴人之家屬間，因「素非和睦」致興訟連連，此有台灣雲林地方法
    院民事通常保護令、台灣雲林地方法院檢察署九十年度偵字第二六三五號不起訴
    處分書及台灣高等法院台南分院檢察署九十年度議字第八六一號處分書在卷可按
    ，在該再議案中，上訴人對被上訴人提出偽造文書之告訴，雖非對本件系爭土地
　　所為，而係對另件土地所為之告訴，然先後業經上開檢察署檢察官為不起訴處分
　　而告確定，尤有進者，在台灣高等法院台南分院檢察署九十年度議字第八六一號
　　處分書中，指出：上訴人為素孚眾望之地方鄉紳，以其於八十九年五月二十日尚
　　獲總統府聘任為國策顧問等情觀之，足見其至少於八十九年五月間處事能力仍甚
　　卓越，並非老邁昏瞶昧於事理之人，以其智識及社會經驗，殊無任由其媳婦即被
　　上訴人擺佈之理，此有該處分書附卷可按。又證人黃國城於九十年十一月二十六
　　日本院調查時固證稱：與上訴人一起去代書那邊，上訴人向代書拿尾款約五、六
　　百萬元，但又強調當時並沒有給我錢云云。是上訴人以黃國城與其一起去代書處
　　取款為由，否定被上訴人之述，不能成立。證人黃國城同時又證稱：過了幾天，
　　我爸爸才拿一百九十萬元到競選總部給我的，由被上訴人開車載上訴人去的云云
　　，則上訴人所辯：上訴人於八十四年間即中風兩次其行動即已不便，如何獨自一
　　人前往銀行提領該筆一百餘萬元之金額？又如何一人將該筆金額拿至斗六？被上
　　訴人身為媳婦又何以忍心由行動不便之上訴人一人持鉅款往返東勢至斗六云云，
　　即非可採信。
　(三)系爭土地確已由上訴人出售與案外人楊明憲，價金一百七十三萬三千四百元，亦
    有雲林縣台西地政事務所受理東勢鄉○○段四三九之十二號土地於八十五年間乙
　　○君辦理所有權移轉登記予楊明憲之土地登記申請書（八五台地普字第○五八七
　　號）謄本乙份及土地建築改良物買賣所有權移轉契約書在卷可按。
　(四)基於：
　　1.本件系爭借據切結書上上訴人之印章確屬真正，應推定系爭借據切結書之真正
　　　，按私文書經本人簽名、蓋者，推定為真，民事訴訟法第三百五十八條第一項
　　　定有明文。此項推定，必私文書內之簽名、蓋章，係本人所為，在當事人間已
　　　無爭執，或經舉證人證明書，始有其適用（最高法院二十八年上字第一○號判
　　　例參照），並非私文書形式上有本人簽名、蓋章，即推定為真正。然如當事人
　　　承認印章（指蓋於文書上之印文）真正，而否認係本人所蓋時，按諸舉證責任
　　　分配之原則，自應由為此爭執之當事人負舉證之責。本件系爭借據切結書上上
　　　訴人印章確屬真正，為上訴人所是認（見原審法院八十九年十一月十四日筆錄
　　　），並經證人即上訴人之子黃國城到庭證述屬實（見原審法院八十九年十二月
　　　二十六日筆錄），上訴人復未能舉證證明該印章有何遭盜用之事實，揆諸前揭
　　　說明，自應推定系爭借據切結書之真正。
    2.被上訴人主張上訴人贈與其售地所得款項中之九十七萬一千元，並非土地仲介
      費而係上訴人依約於售地後之贈與款項堪信為真實；按探求契約當事人之真意
      ，應通觀契約全文，依誠信原則，從契約之主要目的及經濟價值等作全盤之觀
　　　察，若契約文字，有辭句模糊，或文意模稜兩可時，固不得拘泥於所用之辭句
      ，但解釋之際，並非必須捨辭句而他求，倘契約文字業已表示當事人真意，無
      須別事探求者，即不能反捨契約文字更為曲解。本件被上訴人主張上訴人贈與
      其售地所得款項中之九十七萬一千元，該金錢並非土地仲介費用等情，核與借
      據切結書首段記載：「本人乙○日前同意東勢鄉○○段四三九－一二地號土地
      一筆，賣出後，每坪贈與甲○○壹萬元正。於民國八十五年一月十二日賣東勢
      鄉○○段四三九－一二地號土地一筆，應於民國八十五年二月八日，買主付尾
      款當日；付甲○○玖拾柒萬壹仟元整。」相符，堪信為真實，上訴人辯稱：被
      上訴人土地仲介未成，不得請求給付云云，不足採信。
    3.按稱消費借貸者，謂當事人約定，一方移轉金錢或其他代替物之所有權於他方
      ，而他方以種類、品質、數量相同之物返還之契約，為修正前民法第四百七十
　　　四條所明定。又消費借貸，依修正前民法債編規定，因金錢或其他代替物之交
　　　付而生效力。金錢借貸契約既為要物契約，即應由貸與人就金錢交付之事實負
　　　舉證之責。本件被上訴人本於消費借貸之法律關係請求，自應就系爭九十七萬
　　　一千元款項交付之事實舉證證明。又所謂交付，依民法第七百六十一條規定，
　　　除現實交付外，尚有簡易交付等方式。更詳言之，所謂現實交付，係動產占有
　　　之現實移轉，通常所謂交付均指此種情形；所謂簡易交付即指第七百六十一條
　　　第一項但書所定受讓人已占有動產者，於讓與合意時，即生效力之情形而言，
　　　亦即以雙方當事人就動產物權讓與之合意，代替該動產現實移轉占有之交付，
　　　又稱為「無形交付」。交付既為完成物權行為變動之要件，在消費借貸契約並
　　　為債編修正前契約成立之特別要件，則該交付之意義，依債之本旨而言，應係
　　　指完整將對款項之管領力移轉與他方而言，就本件而言，即係將系爭九十七萬
　　　一千元借款完整移轉與上訴人管領占有之狀態，否則即難認被上訴人有履行該
　　　交付之要件。本件係先由上訴人於八十五年二月八日攜帶款項至被上訴人住宅
　　　，旋兩造借貸意思表示合致後，共同持往訴外人黃國城競選總部，而之前，上
　　　訴人所出具之借據切結書曾載明因故本人乙○特向甲○○借款玖拾柒萬壹仟元
　　　整恐口無憑，訂立本借據壹份為證云云，則兩造先前贈與契約所約定之給付標
　　　的係金錢九十七萬一千元，屬種類之債，徵諸民法第三百十四條第二款赴償債
　　　務規定，應認上訴人攜帶款項至被上訴人住宅之時，該款項即已置於被上訴人
　　　隨時得受領之狀態，種類之債因特定而變更為特定之債。嗣後兩造另就該款項
　　　達成借貸之合意，並共同持往訴外人黃國城處，揆之上開說明，即生交付之效
　　　力，則該款項之管領力已由被上訴人移轉與上訴人，而與消費借貸契約之要物
　　　性相符。從而，被上訴人本於消費借貸法律關係，訴請上訴人給付九十七萬一
　　　千元及約定之利息與違約金，洵屬有據，應予准許。是則原審為上訴人敗訴之
　　　判決，於法並無不合。上訴意旨指摘原判決不當，求予廢棄改判，為無理由，
　　　應予駁回。
三、兩造其餘之攻擊防禦方法，於判決結果，不生影響，爰不一一論列。
四、據上論結，本件上訴為無理由，依民事訴訟法第四百四十九條第一項、第七十八
　　條，判決如主文。
中　　　華　　　民　　　國　　九十一　　年　　　一　　　月　　　廿二　　日
　　　　　　　　　　　　　　　　　　臺灣高等法院臺南分院民事第三庭
　　　　　　　　　　　　　　　　　　　　審判長法官　林　　輝　　雄
　    　                                      法官　丁　　振　　昌
　　　　　　　　　　　　　　　　　　　　　　　法官　徐　　宏　　志
右為正本係照原本作成。
不得上訴。
中　　　華　　　民　　　國　　九十一　　年　　　一　　　月　　　廿四　　日
　　　　　　　　　　　　　　　　　　　　法院書記官　陳　　昆　　陽
